【裁判字號】    95,簡上,154
【裁判日期】    951229
【裁判案由】    給付管理費
【裁判全文】
臺灣臺中地方法院民事判決    95年度簡上字第154號
上  訴  人  宏台企業大樓管理委員會
法定代理人  甲○
訴訟代理人  陳坤榮    律師
複代理人    乙○○
上  訴  人  丁○○
訴訟代理人  丙○○
上列當事人間請求給付管理費事件，兩造對於中華民國95年4月
17日本院台中簡易庭95年度中簡字第747號第一審判決各自提起
上訴，經本院於民國95年12月15日言詞辯論終結，判決如下：
    主    文
兩造上訴均駁回。
第二審訴訟費用由兩造各自負擔。
    事實及理由
壹、程序事項：
    按訴之變更或追加，非經他造同意，不得為之。但第255條
    第1項第2款至第6款情形，不在此限。民事訴訟法第446條第
    1項定有明文。次按同法第255條第1項第3款規定，擴張或減
    縮應受判決事項之聲明者，原告不受訴狀送達後不得變更或
    追加他訴之限制。上開規定於簡易案件之上訴程序準用之，
    同法第436條之1第3項亦有明文。本件上訴人宏台企業大樓
    管理委員會（以下簡稱原審原告）民國95年5月16日上訴狀
    訴之聲明，原請求：一、廢棄原判決不利於原審原告部分，
    二、上開廢棄部分，對造上訴人丁○○（以下簡稱原審被告
    ）應再給付原審原告新台幣（下同）203000元。嗣原審原告
    以95年10月25日準備書狀將上訴聲明第2項變更為請求判命
    原審被告應再給付原審原告172900元，核屬減縮應受判決事
    項之聲明，揆諸上開規定，應予准許。
貳、事實摘要：
一、上訴人即原審原告起訴主張：原審被告丁○○自93年10月1
    日起，以夫妻贈與為原因，登記為宏台企業大樓內區分所有
    建物（門牌號碼：台中市○○區○○路4段750之5號，下稱
    系爭建物）之所有權人。系爭建物之原所有權人楊月霞（即
    原審被告之前妻，渠二人在94年6月6日離婚）則係自91年9
    月10日起登記為系爭建物所有權人。自91年9月10日起至95
    年4月30日止，系爭建物之區分所有權人應繳納之管理費均
    未繳納，爰依公寓大廈管理條例及宏台企業大樓之住戶規約
    ，請求原審被告給付管理費新台幣（下同）287000元及自起
    訴狀繕本送達原審被告翌日起（即95年2月22日）至清償日
    止，按年利率5%計算之利息。原審僅判准上訴人請求金額其
    中112000元及利息，惟原審被告積欠之管理費不僅於此金額
    ，從而提起上訴，並於本院聲明求為判決：(一)、原判決不利
    於原審原告部分廢棄。(二)、上開廢棄部分，原審被告應再給
    付原審原告172900元及自95年2月22日起至清償日止，按年
    利率5%計算之利息。(三)、駁回對造之上訴。
二、對造上訴人丁○○（即原審被告）則以：伊於93年10月1日
    前尚非系爭建物之所有權人，依法毋庸繼受前手所有權人積
    欠之管理費債務。至於原審95年4月17日判決命伊給付原審
    原告84000元（94年1月起至94年12月止之管理費）及自95年
    2 月22日（起訴狀繕本送達原審被告之翌日）起至清償日止
    按年利率5%計算之利息，及原審95年8月3日之補充判決，因
    伊對於登記為系爭建物之所有權人後應繳納之管理費，並無
    爭執，係原審原告拒絕收取管理費，故原審前一判決，不應
    判命伊給付遲延利息。並於本院聲明求為判決：(一)、原審（
    95 年4月17日）判決關於命原審被告給付如上述利息部分應
    予廢棄。(二)、上開廢棄部分，原審原告之訴應予駁回。
參、本件兩造不爭執，本院據以為本件判決之基礎事實：
一、原審被告自93年10月1日起登記為系爭建物之所有權人。
二、系爭建物之前手所有權人楊月霞，係自91年9月10日起登記
    為系爭建物所有權人。楊月霞係原審被告之前妻，與原審被
    告在94年6月6日離婚。
三、本院另案（案號：94年度中簡字第685號）判決，判命楊月
    霞給付自原審原告91年9月10日起至93年10月1日止（系爭建
    物）之管理費172900元，並已確定在案。
四、本件原審原告在原審所請求之管理費期間、金額如下：
(一)、91年9月（10日）起至同年12月（31日）止：28000元。
(二)、92年1月（1日）起至同年12月（31日）止：84000元。
(三)、93年1月（1日）起至同年9月（30日）止：63000元。
(四)、94年1月（1日）起至同年12月（31日）止：84000元。
(五)、95年1月起至同年4月止：28000元。
肆、本件關鍵爭點：
一、前述(一)、(二)、(三)期間積欠之管理費，業經前案判決命訴外人
    楊月霞給付172900元，應否由原審被告繼受此部分債務？
二、原審95年4月17日判決命原審被告給付自95年2月22日起至清
    償日止之遲延利息，有無理由？
伍、本院得心證之理由：
一、關於上開爭點一：
(一)、按區分所有權之繼受人，應於繼受前向管理負責人或管理委
    員會請求閱覽或影印第35條所定文件，並應於繼受後遵守原
    區分所有權人依本條例或規約所定之一切權利義務事項。利
    害關係人於必要時，得請求閱覽或影印規約、公共基金餘額
    、會計憑證、會計帳簿、財務報表、欠繳公共基金與應分攤
    或其他應負擔費用情形、管理委員會會議紀錄及前條會議紀
    錄，管理負責人或管理委員會不得拒絕。公寓大廈管理條例
    第24條第1項、第35條，分別定有明文。
(二)、宏台企業大樓住戶規約第10條第8項明定繼受人應繼受前手
    積欠之管理費，此有原審原告所提出，原審被告不爭執其真
    正之住戶規約一件，附於原審卷第10頁至第20頁可憑。原審
    原告執此規約及上開法律之規定，並主張原審被告與系爭建
    物之前手所有權人楊月霞原係配偶關係，原審被告在受讓系
    爭建物時（尚未離婚）對於前手所有權人積欠管理費之事實
    自無不知之理，認原審被告應繼受系爭建物前手所有權人積
    欠之管理費。
(三)、關於此一問題，實務上原本爭執甚鉅，有三種不同之見解：
    即肯定說（認為後手應繼受前手積欠之管理費債務）、否定
    說（認為後手不應繼受前手積欠之管理費債務）及折衷說（
    視後手是否明知或可得而知前手積欠管理費而決定應否繼受
    ），上開各種法律見解均有所據（參臺灣高等法院暨所屬法
    院93年法律座談會民事類提案第13號本院提案）。本院基於
    下列理由採取否定說之見解：
１、公寓大廈管理條例第24條於92年12月31日修正公布前規定：
    「區分所有權人之繼受人應繼受原區分所有權人依本條例或
    規約所定之一切權利義務」，係指依本條例或規約所定關於
    公寓大廈、基地或附屬設施之管理使用及其他住戶間相互關
    係之事項而言，例如依規約設定公寓大廈共用部分之專用權
    （法定空地如何使用、頂樓應如何使用等等），又如依規約
    所定管理費之計算方式，對區分所有權人之繼受人亦有拘束
    力。惟對於繼受人前手區分所有權人所積欠之管理費，此項
    債權債務關係原係存在於社區管理委員會與積欠管理費之前
    手區分所有權人之間，依債之相對性原則，本應向原區分所
    有權人請求，且其法律關係早已明確，不在前開法條規範之
    範圍內。況查本件原審原告業已向原審被告之前手區分所有
    權人楊月霞訴請給付管理費並取得勝訴判決確定在案，自不
    宜就同一筆管理費債務，分別對楊月霞及原審被告二人取得
    二執行名義，否則區分所有建物所有權人積欠管理費之情況
    下，該建物轉手次數越多，管理委員會即可對區分所有建物
    之歷次所有權人取得越多執行名義，自非合理。
２、本條於92年12月31日修正公布，參酌行政院送立法院審議之
    公寓大廈管理條例修正草案，本條第1項條文為：「區分所
    有權之繼受人應遵守原區分所有權人依本條例或規約所定之
    一切權利義務事項。」其立法說明略謂：將「繼受」修正為
   「遵守」，並於「一切權利義務」下增列「事項」文字，以
    資明確。顯然，修正條文非但未變更繼受人之權利義務，抑
    且更為明確的將「繼受」改為「遵守」，使不致生語義之紛
    擾。至於其餘文句則係92年5月26日立法院審查會朝野協商
    所增訂，觀其所增文句之文義內容，亦不足以變易繼受人應
    於「繼受後」「遵守」原區分所有權人依公寓大廈管理條例
    或規約所定之一切權利義務之修正草案本旨（參台灣高等法
    院編印，93年法律座談會彙編，94年5月出版，第54頁至第
    55頁審查意見） 。
３、原審原告另依據公寓大廈管理條例第19條規定「區分所有權
    人對於公共基金之權利應隨區分所有權之移轉而移轉；不得
    因個人事由為讓與、扣押、抵銷或設定負擔。」，主張區分
    所有建物之後手所有權人，如僅繼受公共基金之權利，不負
    擔前手積欠之管理費義務，權利與義務不對等，有失平衡。
    惟按諸憲法保障人民財產權之意旨，應避免人民有受不測損
    害之虞（憲法第15條、大法官會議釋字第349號參照），法
    律如係對於人民課以義務（或限制權利）之基礎，自應明確
    予以規範（中央法規標準法第5條第2款參照），是尚難遽憑
    上開「公共基金權利之賦予」規定，推論同法第24條第1項
    有課予相對之義務（繼受前手積欠管理費）之旨，否則即與
    法治國家法律明確性原則有悖（參照大法官會議釋字第602
    、594、585、577號解釋文，均明示法律明確性原則具有憲
    法層次之地位）。
(四)、綜上所述，原審原告主張原審被告應繼受系爭建物前手所有
    權人積欠之管理費，尚非有據。原審駁回原審原告此部分之
    訴，經核並無不合，原審原告上訴意旨仍執陳詞指摘原判決
    不當，求予廢棄改判命原審被告再給付原審原告172900元及
    利息，為無理由，應予駁回。
二、關於上開爭點二：
(一)、按當事人主張有利於己之事實者，就其事實有舉證之責任。
    民事訴訟法第277條前段定有明文。
(二)、原審被告就原審95年4月17日判決命原審被告給付自95年2月
    22日起至清償日止按年利率5%計算之利息部分不服提起上訴
    ，主張係原審原告要求原審被告應連同系爭建物之前手所有
    權人楊月霞積欠之管理費一併繳納，否則即拒絕收取管理費
    ，原審原告否認此一事實，自應由原審被告舉證證明，惟原
    審被告自承對此有利之事實無法舉證（參本院95年9月27日
    準備程序筆錄），從而，原審被告上開主張自無從憑採，原
    審判決准許原審原告此部分請求（自起訴狀繕本送達原審被
    告翌日起至清償日止，按法定利率即年利率5%計算之遲延利
    息），經核並無違誤，原審被告上訴意旨仍執陳詞指摘原判
    決不當，求予廢棄改判駁回原審原告此部分請求，為無理由
    ，應予駁回。
陸、結論：本件兩造之上訴，均為無理由，依民事訴訟法第436
    條之1第3項、第449條第1項、第78條，判決如主文。
中    華    民    國    95    年    12    月    29    日
                  民事第四庭審判長法  官   許秀芬
                                  法  官   郭佳瑛
                                  法  官   曹宗鼎
上正本係照原本作成
本件不得上訴
中    華    民    國    95    年    12    月    29    日
                                  書記官


司法院資訊處製作；財團法人民間司法改革基金會備份。
